【裁判字號】    95,台抗,143
【裁判日期】    950413
【裁判案由】    誣告
【裁判全文】
最高法院刑事裁定              九十五年度台抗字第一四三號
    抗  告  人  乙○○
                丙○○
上列抗告人等因自訴甲○○偽造文書及經甲○○反訴誣告案件，
不服台灣高等法院中華民國九十五年二月九日駁回其第三審上訴
之裁定（九十二年度上更(一)字第七八三號，自訴案號：台灣士林
地方法院八十七年度自字第二六四號），提起抗告，本院裁定如
下：
    主  文
原裁定撤銷。
    理  由
本件原裁定係以被告、自訴人、告訴人、附帶民事訴訟當事人、
代理人、辯護人、輔佐人或被害人為接受文書之送達，應將其住
所、居所或事務所向法院或檢察官陳明。被害人死亡者，由其配
偶、子女或父母陳明之。如在法院所在地無住所、居所或事務所
者，應陳明以在該地有住所、居所或事務所之人為送達代收人。
前項之陳明，其效力及於同地之各級法院，刑事訴訟法第五十五
條定有明文。本件抗告人乙○○、丙○○二人自訴甲○○偽造文
書及經甲○○反訴誣告案件，前經最高法院發回更為審理，原審
並於民國九十三年十一月三十日，以九十二年度上更(一)字第七八
三號判決在案，抗告人等係於同年十二月十日收受該第二審判決
書，其上訴期間計至同年月二十日，即已屆滿。抗告人等人延至
九十四年十二月一日，始行提起第三審上訴，其上訴業已逾期。
該台北市○○○路○段一０三號四樓之七係抗告人等於第一審法
院（台灣士林地方法院）提起自訴時所指定之送達代收處所，而
原審與第一審法院均同在台北市，是抗告人等於第一審法院所指
定送達代收處所之效力自及於原審法院；另遍查全卷，亦無抗告
人所稱於原審審理期間曾當庭陳明更正送達地址之記載，渠等於
原審審理期間對於審判筆錄上所載居所地之地址亦未曾表示異議
；而對造當事人曾多次以抗告人等所陳明之送達代收地址具狀答
辯，亦未見抗告人等對此有何異議。因認原審法院依抗告人等所
具書狀記載之送達代收地址台北市○○○路○段一０三號四樓之
七送達判決書，於法尚無不合。抗告人等經原審合法送達判決書
後，逾法定上訴期間，始提出第三審上訴，於法顯有未合，且屬
無從補正，而駁回渠等之第三審上訴。固非無見。
惟查：被告、自訴人、告訴人、附帶民事訴訟當事人、代理人、
辯護人、輔佐人或被害人為接受文書之送達，應將其住所、居所
或事務所向法院或檢察官陳明。被害人死亡者，由其配偶、子女
或父母陳明之。如在法院所在地無住所、居所或事務所者，應陳
明以在該地有住所、居所或事務所之人為送達代收人。前項之陳
明，其效力及於同地之各級法院。固經刑事訴訟法第五十五條定
有明文。然依該條項規定，必須係在法院所在地無住所、居所或
事務所者，始有陳明「指定送達代收人」必要。本件抗告人等二
人係設籍，並住在台北市○○區○○街九巷八弄五號一樓，是渠
等於八十七年九月二十一日，以甲○○涉犯偽造文書罪嫌，向台
灣士林地方法院提起自訴時，既在該院所在地設有住所，自無陳
明「指定送達代收人」必要。此由渠等所具自訴狀之住居所欄內
已詳載住址係「台北市○○區○○街九巷八弄五號」，而該自訴
狀首下方之送達代收人姓名、住址及電話號碼欄內，雖記載「台
北市○○○路○段一０三號四樓之七」，然並未記載所指定之送
達代收人之姓名自明。要不能僅以該送達代收人欄內所載地址，
遽認抗告人等已指定送達代收人，自不生指定效力及於同地各級
法院問題，亦不能將所載該址，認係渠等指定之送達代收地址。
原裁定以台北市○○○路○段一０三號四樓之七係抗告人等於第
一審法院（台灣士林地方法院）提起自訴時所指定之送達代收處
所，原審與第一審法院均在台北市為由，乃認渠等於第一審法院
指定送達代收處所之效力應及於原審法院，要與上開規定不符，
自非可採。觀諸第一審、原審更審前及此次更審期間，多次送達
傳票予抗告人等，均同時向台北市○○區○○街九巷八弄五號及
台北市○○○路○段一０三號四樓之七為送達，而送達於前址之
傳票，或由抗告人等各以本人名義蓋章簽收，或由其中一人併以
同居人身分同時蓋章收受，而送達於後址之傳票，則均係以蓋用
「頂好大廈管理委員會」之圓戳收受，似徵抗告人等所稱渠等實
際係住於台北市○○區○○街九巷八弄五號，至「台北市○○○
路○段一０三號四樓之七」，該址係渠等提起自訴時，代為撰狀
之律師自行記載，乃該律師事務所之地址，非渠等之住居所等語
，尚非全然無據。則抗告人等既設籍並住於第一審法院所在地，
原無指定送達代收人必要，其自訴狀首送達代收人欄內所載上開
地址，既非指定送達代收之處所，則抗告人等實際是否住居於該
址？此與原審對抗告人等所為送達合法與否之判斷攸關，乃致影
響於渠等之上訴權益，自應確實究明。原裁定徒以抗告人等所具
自訴狀首送達代收人姓名、住址欄所載地址，即認係抗告人等指
定之送達代收處所，並以渠等對於原審審判筆錄及對造當事人所
具答辯狀上所載抗告人等之居所地，未曾表示異議，乃認其對該
址所為送達，應屬合法，並因之認抗告人等於原審判決為合法送
達後，逾期提起第三審上訴，顯有未合，而予駁回，即未免速斷
。抗告人等執以指摘原裁定違法，尚非全無理由，爰將原裁定撤
銷，由原審法院另為妥適之處理。
據上論結，應依刑事訴訟法第四百十三條，裁定如主文。
中    華    民    國  九十五  年    四    月   十三   日
                      最高法院刑事第八庭
                          審判長法官  張  淳  淙
                                法官  張  春  福
                                法官  呂  丹  玉
                                法官  洪  昌  宏
                                法官  蔡  彩  貞
      本件正本證明與原本無異
                                      書  記  官
中    華    民    國  九十五  年    四    月   十九   日
                                                      Ｅ


司法院資訊處製作；財團法人民間司法改革基金會備份。
